【裁判字號】    98,消債更,299
【裁判日期】    980512
【裁判案由】    聲請更生程序
【裁判全文】
臺灣高雄地方法院民事裁定           98年度消債更字第299號
聲  請  人  甲○○
上列當事人就消費者債務清理事件聲請更生，本院裁定如下：
    主      文
聲請人即債務人甲○○自民國九十八年五月十二日十七時起開始
更生程序。
命司法事務官進行本件更生程序。
    理      由
一、聲請意旨略以：聲請人前未曾依「中華民國銀行公會會員辦
    理消費金融案件無擔保債務協商機制」請求共同協商債務清
    償方案，後於消費者債務清理條例施行後乃向最大債權金融
    機構即永豐商業銀行請求協商而未成立，而聲請人對金融機
    構因消費借貸所負之債務計達新台幣（下同）5,180,469 元
    ，惟聲請人每月薪資僅18,000元，然每月所需支出之必要生
    活費用即達16,500元，每月之結餘款甚微而已不能清償債務
    ，而聲請人所負無擔保或無優先權之債務總額並未逾1,200
    萬元，復未經法院裁定開始清算程式或宣告破產，爰依法聲
    請更生等語。
二、按「為使負債務之消費者得依本條例所定程式清理其債務，
    以調整其與債權人及其他利害關係人之權利義務關係，保障
    債權人之公平受償，謀求消費者經濟生活之更生及社會經濟
    之健全發展，特制定本條例。」、「債務人不能清償債務或
    有不能清償之虞者，得依本條例所定更生或清算程式，清理
    其債務」，消費者債務清理條例第3 條定有明文，是消費者
    債務清理條例之立法，其中心思想乃認陷於經濟上困境之消
    費者若任其於惡性循環之債務窘境中自生自滅，其將衍生嚴
    重之社會問題，致難以維持安定之社會經濟秩序，故有予之
    分別情形依更生或清算之程式清理其債務之必要，藉以妥適
    調整其與各相關債權人等間之權利義務關係，以謀求消費者
    經濟生活之更生機會，從而健全社會經濟發展，惟私法上之
    債之關係，係以當事人間之信賴關係為基礎，為社會經濟組
    織之重要支柱，故當事人於以法律行為追求自己之利益之際
    ，亦應顧及對方之利益，並考量債權債務在社會上之作用，
    本於誠實及信用之原則，行使其債權及履行其債務，故債務
    人之消費者欲以上開條例為其所負義務之調整者，自應本於
    誠信原則之本旨，僅在其不能清償債務或有不能清償之虞而
    使其陷於經濟上之困境時始得准許之，以避免其藉此善意之
    立法而惡意圖謀減免債務，致使社會陷於道德之危險，並因
    此使信用緊縮而造成社會經濟之動盪。
三、經查：
  (一)聲請人主張其於前業向最大債權金融機構永豐銀行請求共同
    協商債務清償方案，惟於97年6 月20日業經該銀行通知協商
    不成立，此有聲請人提出之前置協商不成立通知書乙紙在卷
    可稽。
  (二)聲請人95、96年度所得稅申報資料分別為152,813 元、0 元
    ，並自承目前每月薪資為18,000元，名下無財產等情，此有
    綜合所得稅各類資料清單、財產歸屬資料清單、陳報狀等件
    在卷可稽，故依聲請人所述，其顯未就實際收入全數辦理所
    得稅申報，自難以上開所得稅申報資料為判斷其薪資收入之
    唯一證據。又聲請人於97年8 月5 日以投保薪資等級19,200
    元投保於高雄市餐飲職業工會之投保單位名下，並以21,000
    元之投保金額投保全民健保，亦有勞工保險被保險人投保資
    料表、保險對象加退保歷史資料附卷可參。而一般健保因不
    涉及日後可得請領保險給付之問題，故鮮有人低薪高報而繳
    納較高之保費之理，是於審酌聲請人實際收入時，至少應以
    其健保投保金額即21,000元為據，始符其平。復按，聲請人
    主張每月須支出膳食費7,500 元、房租費4,000 元、交通費
    2,500 元、通訊費1,000 元、水電費500 元、雜支1,000 元
    ，共計16,500元。而聲請人固提出房屋租賃契約書1 份，主
    張有承租房屋之事實，然上開房屋租賃契約書所記載之租金
    為每月6,000 元，房租收款明細欄亦記載出租人賴坤昇每月
    向聲請人收取6,000 元，此與聲請人所主張每月支出4,000
    元房租乙情顯不相符，是否為臨訟杜撰，自非無疑，而聲請
    人除提出上開真實性可疑之契約書外，並未提出其他繳付房
    租之積極事證，自難採信其每月有此項房租之支出。又聲請
    人就其所主張之每月花費費用部分，並未提出全部基本生活
    開銷憑證，難遽認其主張為真，何況消費者債務清理條例之
    立法目的，乃為期能迅速清理消費者之債務，保障其生存權
    ，並兼顧債權人之利益，而達維持經濟秩序及安定社會之效
    ，而非在使債務人恣意消費所造成之債務，轉嫁予債權人負
    擔。為避免債務人與債權人達成清償協定後，仍為鉅額消費
    或作奢侈性、浪費性之商品或服務消費，而濫用更生或清算
    程式以規避其應負擔之償還責任，法院於審查聲請人每月必
    要生活支出時，自應以能維持個人人格生存之必要費用為限
    。本院考量生活費用支出單據之收集本屬不易，參酌聲請人
    戶籍地在高雄縣，其雖主張租屋居住於高雄市，然此尚非可
    採，業如前述，而依內政部所公告98年度台灣省低收入戶最
    低生活費，每人每月9,660 元，係按照政府公佈最近1 年平
    均每人消費支出（包含食品費、衣著鞋襪費、房租水電費、
    家居管理費、醫療保健費、交通通訊費、娛樂教育費及雜項
    支出）60％訂定，已足以維持個人人格生存，認聲請人之每
    月必要生活費用（包含食、衣、住、行、強制性保險等）應
    以上開數額即9,660 元為上限，逾此範圍外之支出，則非可
    採。
  (三)聲請人主張積欠無擔保債務5,032,447 元，其中包含其父王
    青龍代償台新銀行現金卡債務100 萬元，並提出財團法人金
    融聯合徵信中心當事人綜合信用報告為證，而上開資料中確
    註記聲請人於台新銀行之現金卡係由親屬代償等語，堪信為
    實，而聲請人之父王青龍96年度所得高達2,798,670 元，名
    下財產亦達2 百多萬元，此有稅務電子閘門所得調件明細表
    在卷可參，顯見聲請人家境寬裕，然聲請人竟於95年以前（
    依徵信資料，聲請人債務於95年間開始為銀行列入催收款）
    ，年僅25、26歲，即積欠金融機構高達5 百萬元之債務，是
    否為其進行奢侈性消費所致，實不無可疑。惟因聲請人之家
    屬並無承擔聲請人個人債務之義務，且縱聲請人之前從事奢
    侈性消費而積欠鉅款，亦無法依此認聲請人不得聲請更生以
    重整自己之經濟秩序，而以聲請人目前每月21,000元之收入
    ，扣除其每月必要支出9,660 元後，每月結餘11,340元，縱
    聲請人之父王青龍代償部分不欲向聲請人追索，比照聲請人
    所負債務4,032,447 元，在銀行同意不加計利息之情況下，
    亦需29年餘，始得全數清償完畢，是聲請人主張其於上開未
    償債務應已無清償之能力或有不能清償之虞乙節應堪採信。
四、末按「法院開始更生程式之裁定，應載明其年、月、日、時
    ，並即時發生效力。」、「法院裁定開始更生或清算程式後
    ，得命司法事務官進行更生或清算程式，必要時得選任律師
    、會計師或其他適當之自然人或法人一人為監督人或管理人
    。」，消費者債務清理條例第45條第1 項、第16條第1 項分
    別定有明文。本件聲請人於上開未償債務應已無清償之能力
    或已有不能為清償之情形均已如上述，而聲請人經查並未經
    裁定開始更生、清算等程式，亦無許可和解、宣告破產、認
    可和解、更生或協調等民事事件，亦有本院民事紀錄科查詢
    表、臺灣高等法院被告前案紀錄表等件在卷可憑，是聲請人
    既為非從事營業活動而屬受薪之消費者，且其所負無擔保或
    無優先權之債務總額並未逾法定1,200 萬元之數額，而其現
    並已有不能清償債務或有不能清償之虞，則揆諸上開說明，
    聲請人向有管轄權之本院依消費者債務清理條例聲請更生程
    式以清理其債務依法即屬有據，自應予以准許，爰依上開規
    定命司法事務官進行本件更生程序而裁定如主文。
五、依消費者債務清理條例第11條第1 項、第45條第1 項、第16
    條第1 項，裁定如主文。
中    華    民    國    98    年    5    月   12      日
                    民事庭  法      官  郭宜芳
上為正本係照原本作成。
本件不得抗告。
本件已於98年5月12日下午5時公告。
中    華    民    國    98    年    5    月   12      日
                            書  記  官  王聖源


司法院資訊處製作；財團法人民間司法改革基金會備份。
